【裁判字號】    92,台上,1686
【裁判日期】    920403
【裁判案由】    偽造文書等罪
【裁判全文】
最高法院刑事判決                              九十二年度台上字第一六八六號
    上  訴  人  甲○○
右上訴人因偽造文書等罪案件，不服台灣高等法院中華民國九十一年十月十一日第二
審更審判決（九十一年度重上更(三)字第一０一號，起訴案號：台灣臺北地方法院檢察
署八十三年度偵字第五八九三號），提起上訴，本院判決如左：
    主  文
原判決撤銷，發回台灣高等法院。
    理  由
本件原判決認定：(一)甲○○係台北市○○路二九三號二樓二○七室鴻邦國際有限公司
（下稱鴻邦公司）成衣部門經理，並負責該公司之信用卡業務，明知該公司係財團法
人聯合信用卡處理中心（下稱聯合信用卡中心）聯合信用卡及國際信用卡（含ＶＩＳ
Ａ卡、ＭＡＳＴＥＲ卡）之特約商店，應以持卡人實際消費之簽帳單向聯合信用卡中
心請款，不得接受以信用卡簽帳刷卡借款，竟基於常業重利之犯意，於民國（下同）
八十一年一月間起，以刊登廣告招攬客戶之方式，向不特定人從事信用卡放款業務，
乘原判決附表一、二所示周淑貞等借款人因故需款孔急之際，以無實際消費行為之「
假消費真借款」刷卡方式貸與金錢，而取得與本金顯不相當之利息。其方式為：由原
判決附表一、二姓名欄所列之人分別持聯合信用卡或ＶＩＳＡ、ＭＡＳＴＥＲ等國際
信用卡國內卡，由甲○○或利用不知情之助理林秋蓉以設於鴻邦公司之信用卡終端機
刷卡後，明知未實際消費購買商品，仍於信用卡簽帳單上簽名，甲○○即按本利和之
百分之八十為標準計算借款金額，出借款項給各刷卡人，而預扣百分之二十即作為月
息及刷卡百分之三之手續費，再由甲○○於借款人刷卡後一個月內之結帳日，依刷卡
金額向發卡機構請款（詳如原判決附表一、二所示），而於借款人刷卡後次月即可取
得扣除手續費後之本息，獲取與原本顯不相當之重利，並以之為常業。(二)甲○○復另
行起意，與某真實姓名不詳成年人基於共同犯意聯絡，並基於概括犯意，明知該不詳
姓名成年人所提供：如原判決附表三所示之國際信用卡國外卡係屬偽造，而信用卡
係表示持卡人與發卡銀行間而成立之消費付款委託契約，屬刑法上準私文書，仍予以
刷卡而行使上開準私文書，並在簽帳單上偽簽如原判決附表三姓名欄所載之人之簽名
以偽造屬消費付款契約之私文書，然後加以行使而據以請款（詳如原判決附表三所示
）。如原判決附表四所示之國際信用卡國外卡業經停卡，仍予以刷卡，並在簽帳單
上偽簽如原判決附表四姓名欄所載之人之簽名以偽造私文書，然後加以行使而據以請
款（詳如原判決附表四所示）。該不詳姓名成年人並非原判決附表五所示之國際信
用卡國外卡之持卡人，仍予以刷卡，並在簽帳單上偽簽如附表五姓名欄所載之人之簽
名以偽造私文書，然後加以行使而據以請款（詳如原判決附表五所示）。而於請款方
面，並經由不知情之會計邱美雪為之，足以生損害於原判決附表三、四、五所列姓名
之人及聯合信用卡中心，致使聯合信用卡中心陷於錯誤，而給付部分所請領之款項後
（如原判決附表三、四、五已撥付部分所示），經發覺有異，以電報向國外各發卡銀
行查詢始悉上情。因而撤銷第一審不當之科刑判決，改判論處上訴人甲○○常業重利
罪及連續行使偽造私文書罪刑，固非無見。
惟按(一)科刑之判決書，須將認定之犯罪事實詳記於事實欄，然後於理由內逐一說明其
憑以認定之證據，使事實與理由兩相一致，方為合法。倘其所認定之事實，與所採之
證據，不相適合，即屬證據上理由矛盾。又證據雖已調查而其內容尚未明瞭者，即與
未經調查無異，如遽行判決，仍屬應於審判期日調查之證據未予調查，其判決當然違
背法令。查原判決係以原判決附表一、二補充事實欄一之記載，用以認定上訴人有獲
取與原本不相當之重利，而有常業犯行。然依證人陳玫芬（改名陳瑜涓）證稱：「我
有借過錢，印象中也是借八成」及「那時候我腳撞到受傷，三個月沒有工作，我錢有
繳掉」（見原審卷(一)第一一五頁）、證人羅文奎證稱：「有去借款……，是利用報紙
上廣告去借款」（見原審更(一)卷第一七六頁）及「當時我做生意急著要軋票，好像借
（新台幣，下同）三萬元，實際上拿到八成」（見原審卷(一)第一一六頁）、證人林德
芳證稱：「有借過，當時缺錢急用，大概拿到八成，一萬元拿到八千元，當時是和一
位先生接洽」（見原審卷(一)第一九六頁）。顯見持卡人已依約付款予發卡銀行甚明，
惟依原判決用以補充事實欄記載之附表一中卻記載編號二及三姓名為林德芳偽詐八千
元、一萬元部分未獲撥付；編號六姓名羅文奎偽詐金額二萬五千六百元部分，未獲撥
付；編號七姓名陳玫芬偽詐金額三萬七千五百六十元部分，未獲撥付。上訴人關於此
部分是否獲有利益，亦非無疑，上開事實欄附表之記載，難謂無理由矛盾及調查職責
未盡之違誤。(二)按犯罪事實應依證據認定之，無證據不得推定其犯罪事實，刑事訴訟
法第一百五十四條定有明文。又所謂認定犯罪事實之證據，係指足以證明被告確有犯
罪行為之積極證據而言。縱被告否認犯罪事實所持之辯解不能成立，仍非有積極證據
足以證明其犯罪行為，不能遽為有罪之認定。查本件上訴人始終否認明知有偽卡、過
期卡及盜刷情事，並以端末機無法辨識信用卡之真偽及事先均經查詢取得發卡銀行的
授權密碼，始予刷卡置辯，原審未詳審酌及此，且對原判決附表四所載編號一、二部
分，該張信用卡於一九九一年三月十六日早已停卡，何以遲至一年後之一九九二年二
月二十九日及三月九日，仍可通過刷卡消費及原判決附表五部分，何以會遭盜刷？並
未於判決內說明其理由及依據，徒以「……本件鴻邦公司於附表三、四、五短時間即
密集大量出現偽卡，過期卡及盜刷之情形，且均係國外卡，顯非常情，所辯不知情云
云已難採信。況附表四所示之二張信用卡於鴻邦公司之刷卡日期，均為停卡當日或已
經停卡後方為之，尤難諉為無從查知……」，遽認上訴人有與不詳姓名之人共同偽造
文書之犯行，亦嫌速斷。上訴意旨指摘原判決不當，非無理由，應認原判決仍有撤銷
發回更審之原因。至上訴人被訴不另諭知無罪部分，本於裁判不可分原則，應一併發
回更審，以資適法。
據上論結，應依刑事訴訟法第三百九十七條、第四百零一條，判決如主文。
中      華      民      國    九十二    年      四      月      三      日
                              最高法院刑事第十一庭
                                  審判長法官  呂  潮  澤
                                        法官  白  文  漳
                                        法官  陳  世  雄
                                        法官  孫  增  同
                                        法官  林  開  任
      右正本證明與原本無異
                                              書  記  官
中      華      民      國    九十二    年      四      月      八      日


司法院資訊處製作；財團法人民間司法改革基金會備份。
